臺灣高等法院刑事判決　　　　　　　 100年度上易字第2464號
上　訴　人　臺灣新竹地方法院檢察署檢察官
被　　　告　陳曉玲
選任辯護人　苗繼業律師
　　　　　　吳世敏律師
上列上訴人因被告重利案件，不服臺灣新竹地方法院100年度易
字第107號，中華民國100年9月16日第一審判決（起訴案號：臺
灣新竹地方法院檢察署99年度偵字第8333號），提起上訴，本院
判決如下：
    主  文
上訴駁回。
    理  由
一、公訴意旨略以：被告陳曉玲係告訴人李志欣國中同學陳秋燕
    之妹，於民國97年5月26日，在新竹市○○街154號1樓李志
    欣開設之「筑媛精品名店」內，趁李志欣急迫、需款孔急之
    際，基於重利之犯意，貸予李志欣新臺幣（下同）50萬元，
    而收取月息9分之利息，之後降為月息6分，並收取李志欣與
    其先生張智傑共同簽發發票日為97年5月26日，未記載到期
    日之金額50萬元之本票1紙、李志欣單獨簽發之金額各25萬
    元，發票日分別為為97年6月25日及97年7月25日之支票2紙
    ，及李志欣所有之車牌號碼7860-JU號自用小客車之行車執
    照1紙以供擔保，以此方式取得與本金顯不相當之重利，因
    認被告涉有刑法第344條之重利罪嫌等語。
二、按犯罪事實應依證據認定之，無證據不得認定其犯罪事實；
    又不能證明被告犯罪者，即應諭知無罪之判決，刑事訴訟法
    第154 條第2 項、第301 條第1 項分別定有明文。再按事實
    之認定，應憑證據，如未能發現相當證據，或證據不足以證
    明，自不能以推測或擬制之方法，為裁判基礎；苟積極證據
    不足為不利於被告事實之認定時，即應為有利於被告之認定
    ；又認定犯罪事實所憑之證據，雖不以直接證據為限，間接
    證據亦包括在內，然而無論直接證據或間接證據，其為訴訟
    上之證明，須於通常一般之人均不致有所懷疑，而得確信其
    為真實之程度者，始得據為有罪之認定，倘其證明尚未達到
    此一程度，而有合理之懷疑存在而無從使事實審法院得有罪
    之確信時，即應由法院為諭知被告無罪之判決（最高法院40
    年臺上字第86號、30年上字第816 號、76年度臺上字第4986
    號判例意旨參照）。又告訴人之告訴，係以使被告受刑事訴
    追為目的，是其陳述是否與事實相符，仍應調查其他證據以
    資審認（最高法院52年度臺上字第1300號判例意旨參照）。
    復按刑法第344條重利罪成立之要件為：(一)乘人急迫、輕率
    或無經驗，貸以金錢或其他物品，(二)取得與原本顯不相當之
    重利，在第一條件，係指明知他人出於急迫、輕率或無經驗
    ，而利用機會故為貸與，在第二條件，係指就原本利率、時
    期核算及參酌當地之經濟狀況，較之一般債務之利息，顯有
    特殊之超額者而言（最高法院並著有27年上字第520號判例
    意旨參照），因此若非乘他人出於急迫、輕率或無經驗，貸
    以金錢，而取得與原本顯不相當之重利，或所取得之利息較
    之一般債務之利息，並無顯有特殊超額之情形，即與重利罪
    之構成要件不相當。
三、又按「證據能力」係指可供「嚴格證明」使用之資格，則此
    一「判斷對象」，自係指須經嚴格證明之犯罪事實之判斷而
    言。亦即認定犯罪事實所憑之證據，不僅須具有證據能力，
    且須經合法之調查，否則不得作為有罪認定之依據。惟倘法
    院審理之結果，認被告被訴之犯罪事實並不存在，而應為無
    罪之諭知時，因所援為被告有利之證據並非作為認定犯罪事
    實之基礎，而係作為彈劾檢察官或自訴人所提證據之不具憑
    信性，其證據能力自無須加以嚴格限制。易言之，法院諭知
    被告無罪之判決時，即使是不具證據能力之傳聞證據，亦非
    不得資為彈劾證據使用，以供法院綜合研判形成心證之參考
    。
四、公訴人認被告涉犯刑法第344條之重利罪嫌，無非係以告訴
    人李志欣於警詢及偵查中之證述，及扣案之上揭本票1紙、
    支票2紙，及告訴人之臺北富邦商業銀行股份有限公司（下
    稱富邦銀行）新竹分行帳戶存摺影本1紙中顯示告訴人於98
    年2月起有每月匯款50萬元借款之6分利利息即3萬元至被告
    帳戶之紀錄，為其論據。
五、訊據被告固坦承於上揭時地借款50萬元予告訴人，並收取上
    揭金額50萬元之本票1 紙、金額各25萬元之支票2 紙、及上
    揭告訴人自用小客車之行車執照1 紙以供擔保之事實，惟堅
    詞否認有何收取顯不相當重利之犯行，辯稱：伊並非收9 分
    利，而是收3 分利，該筆借款告訴人起初僅欲借用2 、3 個
    月而未約定利息，嗣借款8 、9 個月後，告訴人仍無法還錢
    ，覺得不好意思，所以才主動提議支付每月3 分之利息，並
    溯及至借錢之初開始起算，因給付當月及攤還溯及起算之利
    息，每月才會支付2 個月之利息，而告訴人大約給了6 、7
    個月利息後，告訴人有償還本金2 次，每次5 萬元，並繼續
    付利息，但不一定給到足額，直到99年8 月才停止付息等語
    。
六、經查：
  (一)告訴人於98年1 月31日、2 月26日、3 月26日、4 月27日、
    5 月26日、7 月28日共5 次以其在富邦銀行新竹分行開設之
    帳號000-000000000000號帳戶各匯款3 萬元至被告於渣打國
    際商業銀行股份有限公司（下稱渣打銀行）新興分行開設之
    帳號000-00000000000 號帳戶內等情，此有富邦銀行新竹分
    行財富管理100 年4 月14日北富銀新竹字第1000000026號函
    所附之告訴人上揭帳戶資金往來交易明細、及渣打銀行新興
    分行100 年4 月14日渣打商銀SCB 新興字第1000000016號函
    所附之被告上揭帳戶資金往來交易明細各1 份互核可證（見
    原審卷第66、87至103、105頁、第108頁反面至第110頁）。
    又由被告帳戶之交易明細可知98年6月30日上揭被告之帳戶
    亦有3萬元入帳，雖明細上未註明來源，然由告訴人於前後
    月份均有每月固定匯款3萬元予被告等情，及告訴人於原審
    審理時證稱該筆匯款為伊匯給被告等語（見原審卷第139頁
    ），足證該筆款項亦為告訴人所匯。是告訴人於98年1月底
    起連續6個月，均有按月於每月月底匯款3萬元至被告帳戶之
    事實，洵堪認定。惟查：
    1.關於告訴人按月轉帳3 萬元予被告之緣由，告訴人先於偵
      查中陳稱：「一開始以車子先借款20萬元…後來又以車子
      加借30萬元…之後還了2 次5 萬元本金，所以剩下40萬元
      未清償，利息是6 分，2 萬4 千元，加上精品借款利息6
      千元，所以一起轉帳3 萬元」等語（見偵卷第48頁），但
      嗣於原審審理時改稱：每月3萬元之匯款係50萬元借款6分
      利之借款利息，每月6千元之匯款係伊以包包、首飾典當
      借款20萬元之借款利息等語（見原審卷第138至140頁），
      其前後證述內容，顯有出入。再者，由上揭告訴人及被告
      開設帳戶之交易明細，及臺灣新光商業銀行股份有限公司
      （下稱新光銀行）新竹分行100年4月13日新光銀新竹字第
      1000026號函所附之告訴人夫婿張智傑於該行開設之帳號
      0000-00-000000-0號帳戶之交易明細表（見原審卷第16、
      24、28、31頁）可知，被告於98年2月10日、3月10日、4
      月13日、5月12日、6月11日、7月15日、8月11日、12月11
      日等8日，皆分別有收到由告訴人開設之上揭富邦銀行新
      竹分行帳戶或告訴人夫婿開設之上揭新光銀行新竹分行帳
      戶所匯入之6千元款項。而關於該等6千元款項之匯入緣由
      ，被告供稱係告訴人用精品借款20萬元，利息3分等語（
      見偵卷第43頁），核與告訴人於原審審理中證稱其係另筆
      借款20萬元之利息，係伊拿包包、首飾去典當，每月3分
      利6千塊等語（見原審卷第138至139頁反面），及告訴人
      於偵查中證稱：「6,017元（按：扣除轉帳手續費17元後
      即為轉帳6千元）是係以精品借款20萬元之利息，精品借
      款利息是每月10日要收」等語（見偵卷第46頁）若合符節
      ，足認告訴人每月匯入6千元款項至被告帳戶內之緣由，
      確屬支付另筆以精品典當借款20萬元之借款利息。因此，
      告訴人既另有於每月10日左右按月單獨匯款6千元予被告
      ，則前揭每月月底3萬元匯款中，顯不會再次涵蓋該筆20
      萬元借款之每月6千元利息，否則該筆每月6千元利息即為
      重覆給付。綜前所述，關於50萬元借款之借還款狀況，及
      20萬借款之6千元利息係每月單獨匯款或與他筆借款利息
      一併匯款等情，告訴人於偵查中之證詞與客觀事證不符，
      亦與原審審理中之證詞有所矛盾，而認告訴人指稱每月匯
      予被告之3萬元，係50萬元借款所支付之6分利等語，其指
      訴之真實性，已值存疑。
    2.又被告及辯護人辯稱，告訴人每月匯款3 萬元予被告，並
      非因為被告收取6 分利，而是因為該筆借款之初僅為2、3
      個月的短期週轉，並未約定利息，後來因為告訴人遲遲無
      法償還，之後才協商將該筆款項轉為附利息之借款，而於
      98年1 月起開始每月收取2 個月的利息，即當月的利息和
      攤還97年6 月至同年12月止之利息，因此才會每月收取3
      萬元，實則利息仍為每月3分利即1萬5千元等語（見原審
      卷第121、125頁）。查被告供稱於97年5月26日借該筆50
      萬元予告訴人時，約定僅為2、3個月之短期週轉，而未約
      定利息等語，核與卷內告訴人簽發之金額各25萬元，到期
      日分別為97年6月25日及同年7月25日之支票2紙所示之分
      期償還期限、借款金額、並未外加其他利息金額入內等情
      形相符（見他字卷第46頁），足認被告辯稱借款之初僅約
      定為2、3個月期之短期借款而未計利息等語，並非全然無
      據，是被告及辯護人辯稱係借款約7個月後才與告訴人約
      定加計利息及同時攤還溯及加計之利息等語，顯非虛妄，
      且尚與常理無違，堪予採信。
    3.至被告上揭帳戶於99年2 月26日及同年6 月29日雖另有2
      筆3 萬元之款項入帳，此有前述被告開設之渣打銀行新興
      分行之資金往來交易明細可證（見原審卷第112、113頁）
      ，然99年2月26日之3萬元款項，並未有事證可認係告訴人
      所匯入，而99年6月29日之3萬元款項，由匯款明細可知係
      由告訴人夫婿張智傑開設之上揭新光銀行新竹分行帳戶匯
      入（見原審卷第113頁），而該帳戶為告訴人店裡所使用
      等情，業經告訴人於原審審理中證述明確（見原審卷第
      139 頁），足認該筆款項亦係告訴人所匯予被告無訛。惟
      該筆匯款時間離借款時間及其他3萬元之匯款時間，均時
      隔11 個月至數年有餘，且前後月均未有類似金額之款項
      存在，實無從認定該筆單獨3萬元之匯款係本件50萬借款
      之利息，而不能以之推論借款利息為每月3萬元。
    4.基上，被告所辯，洵非無據，上揭告訴人每月匯給被告3
      萬元之金錢，尚難遽認即屬50萬元借款之每月月息，自無
      從作為認定被告有向告訴人收取月息6 分利即年息百分之
      72之顯不相當重利之事證依據。
  (二)另被告於98年2 月10日、3 月10日、4 月13日、5 月12日、
    6 月11日、7 月15日、8 月11日、12月11日等8 日，分別收
    到由告訴人上揭富邦銀行新竹分行帳戶或其夫婿張智傑開設
    之上揭新光銀行新竹分行帳戶所匯入之每月6 千元款項，而
    該等款項係告訴人支付以精品典當之20萬元借款之利息，已
    如前述。依常理而論，由此筆20萬元借款及付息之時間皆與
    本件50萬元借款及付息之時間相近，甚至有所重疊，且本件
    50萬元借款與該筆20萬元借款皆同樣有汽車行照或精品等物
    供擔保等情觀之，此筆20萬元借款之每月6 千元利息，經換
    算後既為每月3 分利，則該筆50萬元借款之利息是否會為迥
    異之約定，而為如告訴人指訴之月息9 分或6 分之重利，亦
    顯有可疑。
  (三)再被告上揭帳戶於97年9月10日、18日、10月2日、8日等4日
    ，分別有5萬1千5百元、5萬1千5百元、10萬3千元、5萬1千5
    百元之入帳，此有被告上揭渣打銀行新興分行帳戶之資金往
    來交易明細可證（見原審卷第107頁反面、108頁），該等入
    帳之金額似與上揭50萬元借款9分利之金額4萬5千元相近。
    然關於該等款項入帳原因，告訴人已於原審審理中證稱：該
    等金額為伊另外以支票向被告為票據貼現週轉後，被告拿支
    票去銀行兌現入帳之金額，5萬元附加1千5百元利息，10 萬
    元附加3千元利息等語明確（見原審卷第192頁反面至第193
    頁），並與被告曾於偵查中供陳：「50萬是第一筆，後面（
    李志欣）是借款幾萬元，李志欣說要軋票一下，李志欣確實
    有還款」等語一致（見偵卷第18頁），且有告訴人提出以自
    己為發票人，發票日各為97年8月10日、9月18日及10 月8日
    ，金額各為5萬1千5百元之支票影本3紙，及發票日為97年10
    月2日，金額為10萬3千元之支票影本1紙存卷可按（見原審
    卷第198至201頁），並有渣打銀行新興分行100年8月19日渣
    打商銀SCB新興字第1000000046號函稱上揭4筆款項係非本行
    交換票入款，係富邦銀行新竹分行之交換票等語附卷足憑（
    見原審卷第188頁），且該函所記載之交換票支票號碼，亦
    與上揭告訴人所提出之支票影本相符，足認上揭4筆款項係
    另筆票據貼現之借款兌現入帳，而與本件50萬元借款之利息
    無涉。
  (四)復公訴人依前述97年9 月10日、9 月18日、10月2 日、10月
    8日等4日，被告分別存入面額5萬1千5百元、5萬1千5百元、
    10萬3千元、5萬1千5百元，告訴人簽發之支票之事實，以該
    4次入帳日期之間隔皆約1週等情，而推論告訴人借用5萬元
    本金時每週繳交1千5百元利息、借用10萬元本金時每週繳交
    3千元利息，而認上揭4筆借款之月息為9分利，而以之作為
    本件50萬元借款亦係收取9分利之佐證（見原審卷第150頁反
    面）。惟查：若5萬元本金每週收取1千5百元之利息，以一
    個月為4週來計算，每月實為12分利，而非公訴人所稱之9分
    利。況上揭4筆既係不同筆之票據貼現借款，則4筆支票兌現
    入帳日之期間間隔為1週左右，與每筆款項之借款期間是否
    為1週，兩者顯無必然之關聯，是本件並無事證證明上揭4筆
    款項，自借款時起至還款兌現止之期間確為公訴人所指之1
    週左右。況由告訴人於原審審理中證稱：「（問：妳提出的
    資料中並沒有97年9月10日的票，而是97年8月10日的票？）
    對，因為被告她是97年9月10日兌現」等語及卷附之發票日
    為97年8月10日之支影影本1紙（見原審卷第192頁反面）觀
    之，可知其中第一筆5萬元票據貼現之借款，告訴人係於發
    票日97年8月10日以前即借款並開票，而被告遲至97年9月10
    日即距借款後1個月以上，方兌現支票而受本金5萬元及利息
    1千5百元之清償，顯見該筆5萬元借款之借期至少超過1個月
    ，遠高於公訴人所指之1週。是該筆款項借期超過1個月，被
    告方從本金5萬元中收取1千5百元利息，則其收取之利息顯
    未超過月息3分即1千5百元1個月之標準。是公訴人將上揭4
    筆不同借款清償日之間隔，推論為每筆款項之借用期限，而
    認每筆借款借用期限為1週，換算月息為9分利（或12分利）
    等情，洵屬無據，此部分容有誤會。
七、綜上所述，本件依公訴人所提出之證據，僅能證明被告對50
    萬元之借款有收取月息3分利即每月1萬5千元利息之事實，
    而按刑法第344條所謂與原本顯不相當之重利，係指就原本
    利率、時期核算及參酌當地之經濟狀況，較之一般債務之利
    息，顯有特殊之超額者而言（最高法院27年上字第520號判
    例意旨參照），被告所收取之利息，固有事證足證之部分既
    係月息3分利，核算後之年利率即為百分之36，雖超過民法
    第205條最高約定利率年息百分之20之限制，然參酌被告行
    為時（即借款時及收取利息時）之97、98年間有效之99年12
    月29日修正公布前之當舖業法第11條第2項規定，當舖業所
    收取之利息，最高可達年息百分之48。而被告又自承曾在當
    舖業上班，則其參酌當時當舖業年利率不得超過百分之48之
    規定，而以年息百分之36向告訴人收取利息，按年利率百分
    之48利率，既對當時之當舖業而言，既為法所許，當非屬顯
    不相當之重利，則就民間私人借貸應同樣非屬顯不相當之重
    利自明。綜上被告收取之週年百分之36利率之利息，尚難逕
    認有特殊之超額而屬與原本顯不相當之重利，而尚不能以刑
    法第344條之重利罪相繩。又按，被告於刑事訴訟程序中本
    應受無罪之推定，為刑事訴訟法第154條第1項明定，查本件
    依現存之證據尚不足以使本院形成被告涉有確有重利犯行之
    有罪確信，縱被告所辯先後略有出入（原審卷第149頁反面
    、第196頁），然被告並不負自證無罪之義務，且其自承從
    事不動產投資（見偵卷第16頁），本案借貸並非其本業，復
    其與告訴人間係經由其胞姊引介而來之所謂人情借貸，其亦
    僅執告訴人之本票及行車執照，而未另立有借據（見偵卷第
    16頁），是其記憶容或有一時混淆不清，自難苛責，尚不得
    據此而為不利於被告之認定。本件依公訴人所提之證據並不
    足以證明被告確有公訴意旨所指之重利犯行，此外，復查無
    其他積極證據，足資證明被告確有檢察官所指上揭犯行，揆
    諸上開判例意旨及說明，即應為被告無罪之諭知。原審基此
    依審理結果所得而為被告無罪之諭知，經核並無違誤。
八、檢察官上訴意旨略稱：被告陳曉玲借款新台幣50萬元予告訴
    人，其支付之利息本為9分，嗣後始陸續降為6分，故告訴人
    於98年1月底起連續6個月，乃按月於每月底匯款3萬元至被
    告帳戶之事實，並有相關帳戶交易明細在卷可佐，又雖被告
    辯稱：該筆借款並未約定利息，然因告訴人無法還錢，覺得
    不好意思，才主動提議支付每月3分之利息，並溯及至借錢
    之初開始計算，因給付當月及攤還溯及起算之利息，每月才
    會支付2個月之利息云云。惟衡情，倘被告既然於借款之初
    未與告訴人約定利息，則告訴人大可將每月支付之3萬元直
    接充當償還本金之款項，何來還會主動另與被告約定給付利
    息，加重自己之負擔，是被告所辯已與常情未合；又告訴人
    於97年9月10日、9月18日、10月2日、10月8日等4日，分別
    匯款5萬1千元、5萬1千5百元、10萬3千元、5萬1千5百元予
    被告，其中所給付之利息乃係週利而非月利等語。經查公訴
    人上揭上訴所執之理由，原審及本院均已說明憑以認定之依
    據，有如上述，公訴人循告訴人之請求仍執陳詞指摘原判決
    證據取捨及認定不當，依諸上開說明自無足取，是本案檢察
    官之上訴並無理由，應予以駁回。
據上論斷，應依刑事訴訟法第368條，判決如主文。
本案經檢察官王全成到庭執行職務。
中    華    民    國   100    年    12    月    13    日
            刑事第十庭    審判長法  官  李麗玲
                                法  官  陳明珠
                                法  官  賴邦元
以上正本證明與原本無異。
不得上訴。
                                書記官  鄭信昱
中    華    民    國   100    年    12    月    13    日